【裁判字號】    94,重上更(三),204
【裁判日期】    950227
【裁判案由】    強盜等
【裁判全文】
臺灣高等法院刑事判決           94年度重上更(三)字第204號
上  訴  人  臺灣桃園地方法院檢察署檢察官
被      告  乙○○
選任辯護人  鄒永禎  律師
上列上訴人因被告違反懲治盜匪條例等案件，不服臺灣桃園地方
法院八十八年度訴字第一五七一號，中華民國九十年四月六日第
一審判決（起訴案號：臺灣桃園地方法院檢察署八十八年度偵字
第一四八一五號），提起上訴，經判決後，由最高法院第二次發
回更審，本院判決如下：
    主  文
原判決撤銷。
乙○○共同意圖為自己不法所有，攜帶兇器，以強暴、脅迫致使
不能抗拒而取他人之物，處有期徒刑捌年。扣案之仿「BERETTA
」廠半自動手槍所製造具有殺傷力可發射子彈之改造玩具手槍壹
支（按槍枝管制編號：0000000000號，扣押台灣桃園
地方法院檢察署八十八年槍保管字第九八號）應予沒收。
    事實及理由
一、構成犯罪要件之事實：
    乙○○與甲○○（甲○○經本院九十三年度重上更（三）字
    第三號判處無期徒刑，褫奪公權終身，上訴後，經最高法院
    判決上訴駁回而確定）基於意圖為自己不法所有之共同犯意
    聯絡，於民國（下同）八十八年五月四日上午二時三十分許
    ，向不知詳情之丙○○（其另犯強盜而故意殺人部分，經本
    院九十三年度重上更（三）字第三號判處無期徒刑，褫奪公
    權終身，上訴後，經最高法院判決上訴駁回而確定，丙○○
    曾僱用乙○○在其經營位於桃園縣中壢市○○路五０一號之
    來客到檳榔攤工作）誆稱，欲尋人討債，商請丙○○駕駛車
    號Ｖ五─三五六０號自用小客車載送乙○○、甲○○二人至
    桃園縣桃園市○○街四十二號前，乙○○見丁○○適停妥所
    駕駛車號Ｒ七─三九二二號自用小客車（該車屬鄔金玉所有
    ，起訴書誤載為三九二七號），即未經許可持有丙○○藏放
    在「來客到檳榔攤」之仿「BERETTA」廠半自動手槍所製造
    （起訴書誤載為改造之九０手槍），具有殺傷力可發射子彈
    之玩具手槍一支（槍枝管制編號：0000000000號
    ）交予甲○○，甲○○明知該槍枝係槍砲彈藥刀械管制條例
    所列槍枝，非經許可不得持有，竟基於與乙○○共同未經許
    可持有上開槍枝之犯意聯絡，與乙○○立即下車，丙○○則
    先駕駛原車離開（丙○○曾被移送涉嫌此件盜匪案，業經檢
    察官以九十一年度偵字第一九一五號不起訴處分確定），兩
    人即上前共同毆打丁○○，並推由甲○○持槍強押丁○○上
    丁○○原所駕駛之Ｒ七─三九二二號汽車，繼由乙○○駕駛
    該車開往桃園縣楊梅鎮地區，其間甲○○更持槍喝令丁○○
    交出身上財物，而以強暴、脅迫手段，致使丁○○不能抗拒
    ，而強取丁○○身上之現金新台幣（下同）二千八百元、金
    項鍊一條及行動電話一具。乙○○、甲○○且嫌丁○○交出
    財物太少，又命丁○○持金融卡下車至不詳銀行之提款機提
    款，惟因提款機故障而未領得款項。其後，車行至桃園縣楊
    梅鎮○○路附近，乙○○、甲○○即嚇令丁○○脫光身上所
    著衣物僅剩一件內褲後下車，二人旋駕駛強劫所得之前述Ｒ
    七─三九二二號之自用小客車揚長而去。乙○○事後又將上
    開作案所用槍枝返還丙○○，丙○○將槍枝藏置於桃園縣中
    壢市○○路五０一號之來客到檳榔攤，嗣丙○○向警方供出
    持有槍枝，於八十八年七月二十日十六時許，由警方在桃園
    縣中壢市○○路五０一號之來客到檳榔攤查獲該槍枝。八十
    八年七月二十五日，甲○○因另案被查獲，經丁○○指認後
    始查獲上情。上開汽車並已經丁○○領回，其餘盜匪所得現
    金二千八百元及手機、金項鍊，兩人持向當舖典當與現款均
    朋分花用殆盡。
二、認定被告犯罪事實之積極證據：
  (一)被害人丁○○自警詢、偵查迄歷審均指訴事實欄所載之被害
    事實，並當庭指認共犯甲○○無誤。
  (二)共同被告甲○○自警訊、偵查迄歷審一再供述被告乙○○是
    本案之共犯。
  (三)證人丙○○證述乙○○未經許可持有其藏放在檳榔攤扣案之
    槍枝，及曾應曾、沈二人之請託載二人前往案發時地，事後
    接到電話再前往中壢中央大學附近載回沈、曾二人之事實。
  (四)作案所用具殺傷力改造槍枝一支扣案可證，且扣案改造手槍
    一枝（槍枝管制編號：0000000000號）送鑑定結
    果，認係仿「BERETTA」廠半自動手槍製造之玩具手槍換裝
    土造金屬槍管改造而成，機械性能正常，可擊發適用子彈，
    認具殺傷力，有內政部警政署刑事警察局八十八年七月二十
    七日刑鑑字第七一八七一號鑑驗通知書一紙在卷可按（附於
    台灣桃園地方法院檢察署八十八年偵字第一二三一九號卷內
    第十頁，見卷附本院九十年上重訴字第二號判決理由壹之一
    所載）。
  (五)並有Ｒ七─三九二二號車輛竊盜、車牌失竊資料個別查詢報
    表─查詢車輛認可資料及桃園縣警察局受理各類案件紀錄表
    各一紙附卷可稽。
  (六)被告乙○○、甲○○於深夜凌晨共同持槍強抑被害人丁○○
    並施以強暴、脅迫手段，按其情節足以抑制被害人之自由意
    志使達不能抗拒之程度而強取被害人財物，強盜行為堪以認
    定。
三、被告辯解要旨：
  (一)被害人於審理時明確指出另一涉案人乃操標準國語口音之外
    省子弟或眷村子弟，然被告乃世居桃園之客家子弟，國語帶
    有明顯之客家口音，與外省子弟或眷村子弟所操之標準國語
    口音，截然不同；況被害人於原審審理時亦證稱無法確認在
    庭之被告是當時較矮小之盜匪，足證涉案之人應係操標準國
    語口音之外省或眷村子弟，絕非世居桃園客家子弟之被告。
  (二)告訴人於原審審理時證稱前座之共犯於交談中不經意透露其
    已遭通緝之事實，然被告於案發時之八十八年五月四日並未
    曾遭通緝，且本院前審曾調閱被告前科資料，案發時被告亦
    無通緝紀錄，足證真凶應另有其人。
  (三)依證人戴金湖、曾致松、徐美鈴三人均證稱被告直至案發當
    晚十二點多時，仍在其兄長曾致松位於平鎮市○○街一二○
    巷二十六弄十一號之住家內，並未出門等情，可證被告確實
    不在案發現場，無從分身作案。
  (四)同案被告甲○○、丙○○二人有關「扣案槍枝由誰交付甲○○」及「被告乙○○於案發當時之行蹤」部分之供述，自相
    矛盾且與事實不符，依法不得採為不利被告之證據。
四、爭點整理：
  (一)被害人丁○○所指認甲○○的共犯是否另有其人？
  (二)共犯甲○○及證人丙○○證言的憑信性如何？是否故意對被
    告乙○○挾嫌誣陷？
  (三)證人乙○○、徐美鈴、戴金湖有利被告之不在場證言，憑信
    性如何？
五、本院之判斷：
  (一)被害人丁○○所指認甲○○的共犯是否另有其人？
  1.被害人丁○○於警訊時證稱：我於八十八年五月四日凌晨二
    時三十分，在桃園市○○街四二號前，遭二名歹徒持槍將我
    押至桃園縣楊梅鎮○○路，令我脫掉全身衣褲，只著內褲後
    ，洗劫我身上之金項鍊乙條、行動電話乙支、現金二千八百
    元、自小客車Ｒ七─三九二二號，小客車於五月六日被警方
    尋獲，我已領回，持槍歹徒體型壯碩，另一名歹徒體型瘦小
    ，均操國語口音，壯碩的說我們現在在跑路，瘦小的將我鑰
    匙拿去開啟車門負責駕駛，壯碩的拿槍押著我，坐在後座，
    在車上時，歹徒叫我把錢拿出，我說只有現金二千八百元，
    他們嫌太少，要我在一家銀行提款，他們坐在車上持槍指著
    我，我不敢逃跑，但不知因何提款機無法領錢，我回到車上
    告訴他們領不到錢，後就將車開往南，到楊梅省道時，歹徒
    要我把身上衣物脫掉，只著內褲，再把我脖子上的金項鍊拿
    走，到楊梅老莊路時，歹徒叫我下車，他們往龍潭方向離去
    ，被警方查獲之歹徒二名（指甲○○與丙○○），其中甲○○就是持槍搶我之歹徒，我被搶時，歹徒是從一部深色自小
    客車下來（見核退字第一三九八號卷第十三頁反面、十四頁
    、十五頁反面、十六頁）。丁○○於警方查獲歹徒二名時，
    僅指認甲○○係搶劫之歹徒，並未指認丙○○亦係歹徒。惟
    丙○○係乙○○對其誆稱欲尋人討債，商請丙○○駕車載送
    乙○○、甲○○至桃園縣桃園市○○街四十二號前即行離去
    ，既無何證據足認丙○○對乙○○、甲○○之強盜犯行事先
    知情，予以助力，且丙○○並無參與強盜之行為，自不能令
    丙○○對盜匪罪部分亦負共犯之責。丙○○亦經臺灣桃園地
    方法院檢察署檢察官以九十一年度偵字第一九一五七號為不
    起訴處分，有不起訴處分書在卷可稽，足見被害人丁○○並
    無胡亂指認之情形。
  2.本件共犯甲○○自警訊起即供認，本件係我與被告乙○○一
    起所為（見核退字第一三九八號卷第四頁及卷附本院更一審
    九十年上重訴字第二號判決理由欄貳部分所載、九十年七月
    十一日訊問筆錄）。甲○○於本院上訴審調查時更明白供稱
    ，本件確是我與乙○○所為，且我已經被判死刑（按指九十
    年度上重訴字第二號），假如乙○○沒有做，我沒必要拖他
    下水（見本院上訴審卷第二六頁九十年七月十一日訊問筆錄
    ）。且本院上訴審當庭訊問乙○○與甲○○之身高體重，甲○○之身高一七八公分，體重八十五公斤；而乙○○則為身
    高一五八公分、體重五十五公斤（記明於本院上訴審卷第二
    六頁九十年七月十一日訊問筆錄）。此與被害人丁○○之前
    所述歹徒一壯碩、一瘦小之特徵完全相符。再丙○○於警訊
    時供稱，是乙○○於八十八年五月初向我借槍，過約三天他
    與甲○○至我檳榔攤要我載他們去桃園市找人，他們下車，
    接著我就走了（見核退字第一三九八號卷第八頁）。丙○○
    於本院上訴審調查時亦供稱，乙○○以前在我之檳榔攤工作
    當小弟，我不可能害他，今天如果要害乙○○，我死刑的案
    子與他無關，只要在死刑的案子拖他下水就可，不可能在本
    案害他（見本院上訴審卷第二七頁九十年七月十一日訊問筆
    錄）。本院更一審審理中諭知同案被告甲○○轉以證人身分
    接受詰問，其證稱：「槍是乙○○交給我的，所以犯案完畢
    後，槍枝由乙○○取回。」、「槍枝係乙○○在我們要下車
    之時拿給坐在後座的我。」、「我在原審所說乙○○說要去
    收帳，並非事實，因為我當時係為了我官司上的利益才會這
    樣說，事實上應該是我與乙○○二人說好要去搶劫，我們是
    告訴丙○○說要去收帳。當時乙○○要向丙○○借車，由我
    們二人一起去，可是丙○○不借車給我們，所以我們就騙他
    說要去收帳，由丙○○開車載我們去現場。」、「我們當時
    坐在車上，乙○○坐在前座，我坐在後座。所以就由乙○○
    指揮丙○○在桃園市區繞行，尋找對象。突然乙○○就告訴
    丙○○說：就是他。於是他就開門要下車，並在下車之際把
    槍枝交給我。我隨即跟著下車，丙○○接著把車開走。」、
    「乙○○下車後，就推被害人丁○○，並動手打被害人。我
    則持槍站在旁邊，抵住被害人。」、「我是看到乙○○搶被
    害人的車鑰匙，並由我將丁○○押上車，坐在後座。」、「
    因為丁○○當時身上沒有多少錢，我搜他皮包的時候看到有
    提款卡，所以就要他去提款。」、「乙○○把車子開到楊梅
    一偏僻處所後，我要丁○○自己把衣服脫掉後，叫他下車。
    」、「警詢筆錄係不實在的，因為本案係丙○○向警方報告
    才會破案，並非被害人丁○○報警指認的，所以我當時是想
    把丙○○拉下水為共犯。」（見本院更一審九十三年八月三
    十一日審判筆錄）。本院經借提已判刑確定在台灣泰源監獄
    執行之共犯甲○○及證人丙○○經檢察官再進行詰問（詳後
    述），共犯甲○○乃證稱當天確是夥同乙○○持槍強劫被害
    人，證人丙○○亦結證稱案發當晚，確曾不知情載沈、曾二
    人到現場，事後接到電話再前往中壢中央大學附近載回甲○○、乙○○二人等語明確（詳見本院更三審卷九十五年二月
    七日審判筆錄）。按共同被告不利於己之陳述，無瑕疵可指
    ，且就其他方面調查又與事實相符者，得採為其他共同被告
    犯罪之證據，與其他共同被告犯罪事實之認定。本件共犯甲○○不利於己之陳述，並無瑕疵可指，且就被害人指證兩位
    搶犯之身高、體型等特徵，與共犯甲○○及被告乙○○的身
    材體型相似，又與證人丙○○所述當日沈、曾二人誆稱要討
    債順道搭載二人之案發經過，經調查結果又與事實相符。被
    害人丁○○於本院審判期日復當庭陳稱「被告與甲○○、丙○○是經常玩在一起的人，不可能為了什麼事情才把被告拉
    下水，他們一個身材高大，一個身材瘦小，全台灣人雖然很
    多，但與甲○○、乙○○是相互認識且體型相符的就不多了
    」等語，堪認被害人丁○○所指認與甲○○犯案之另一位身
    材瘦小的共犯，係被告乙○○無疑，而非另有其人。
  3.被告及其選任辯護人雖辯稱被害人丁○○於原審無法明確指
    認被告是另一位共犯，並陳稱另一位共犯自稱是眷村子弟，
    操國語口音，並曾揚言因犯案被通緝在跑路，需要錢，但被
    告是客家子弟，國語帶有明顯的客家口音，與外省眷村子弟
    所操的標準國語口音，截然不同，被害人於原審亦證稱能分
    辨國語口音或客家口音，且本院前審曾調閱被告前科資料，
    案發時被告亦無通緝紀錄，足證真凶應另有其人等語。惟查
    共犯甲○○於警詢供稱：本件係我與乙○○共同犯罪（台灣
    桃園地方法院檢察署八十八年度核退字第一三九八號卷第三
    頁至第五頁反面），於本院上訴審亦供稱：本件係其與乙○○所為（九十年度上重訴字第二號卷），且依本院上訴審審
    理筆錄所載，甲○○身高一七八公分，體重八十五公斤，乙○○身高一五八公分，體重五十五公斤（同上卷第二十六頁
    ），二人之體型相差懸殊，被害人除已指認高壯之甲○○外
    ，其供稱另一人體型瘦小、身高不高等特徵，顯與被告相符
    ？又被告係六十七年二月二日生，於本件案發時，年僅二十
    一歲，其就學時之客觀環境，係以國語為唯一語言，無論係
    本省人、外省人或客家人，均能操標準國語，若被告於車上
    以國語講話，丁○○誤認其為外省人，應可理解，且被告於
    審理時，故為客家口音，非無可能，能否以被告係客家人並
    非外省人而認定被害人所指共犯非被告？復查：犯強盜罪、
    恐嚇取財罪者，往往以其在跑路（通緝或逃亡）為由，向被
    害人勒索財物，被害人亦無從查證該犯罪行為人是否確被通
    緝或逃亡，本件能否以被害人指稱另一歹徒曾說「我早就被
    通緝」，而被告係於八十八年一月十六日因竊盜案被偵查，
    迨八十九年二月九日始被通緝而謂被告非本件之共犯，顯非
    無疑。是被告所辯本件共犯另有其人云云，洵無可採。
  (二)共犯甲○○及證人丙○○證言的憑信性如何？是否故意對被
    告乙○○挾嫌誣陷？
  1.被告辯稱關於扣案之槍械之來源與何人在案發現場交付甲○○作案部分，甲○○、丙○○二人供述前後不一致，案發後
    贓車之處理經過，甲○○所供乙○○停在中壢市中央大學後
    ，當天下午就看到丙○○、乙○○輪流駕駛該車，五月五日
    下午丙○○就說車子已撞到丟棄了，核與丙○○原審所述大
    約在五月四日以後二、三天左右，早上買早餐凌晨四、五點
    時候有開那一台贓車出去互不相符。另就案發當日的行蹤，
    甲○○或稱將被害人趕下車，乙○○就載我回平鎮市住處，
    或謂趕被害人下車後，丙○○開車過來載我們回檳榔攤，而
    丙○○則稱從五月三日晚上十點多到五月四日凌晨大約一、
    二點都和乙○○在榔檳攤亦有未符，而甲○○對於犯案後搶
    得財物之如何銷贓處分，於原審亦未證稱乙○○有參與銷贓
    行為云云，足證共犯甲○○、丙○○二人供述前後自相矛盾
    且與事實不符，不得採為不利被告之證據。
  2.惟查，本院審判程序，根據大法官會議釋字第五八二號解釋
    ，借提已在監執行之共犯甲○○及原偵查階段之共同被告丙○○二人，以證人身分具結由檢察官就被告所質疑抗辯各點
    ，依詰問程序，再進行詳細之詰問。共犯甲○○證稱作案槍
    枝是到犯案地點停車下去之前乙○○丟到後座給我，丙○○
    是被我們騙去開車的，警訊時曾說丙○○共同犯案，槍枝是
    丙○○所交付，是因為這個案件是丙○○去檢舉的，所以才
    拉他當共犯，贓車是乙○○開車載我停在中央大學旁，我們
    就打電話給丙○○載我們回檳榔攤，贓物現金與乙○○平分
    ，手機、金項鍊與乙○○一齊拿去典當後朋分，之前地院法
    官因沒有詳細問到，所以才沒有說跟乙○○一齊去賣，我跟
    乙○○沒有仇，不會故意陷害他，他的確有共同犯案等語。
    而共同被告丙○○則證稱：「槍枝是人家抵押給我的，我收
    藏起來，放在檳榔攤，乙○○知道放槍的地點．．．他當天
    拿走槍去犯案我不知道．．．在車內交槍，我不清楚，我只
    是開車載他們去，當天他們二人跟我說要去討債，我載他們
    到路口，我就走了．．．乙○○在檳榔攤幫忙，跟我沒有合
    夥關係．．．五月四日案發當天，他們打電話回來說沒有車
    ，我好像有去接過他們，地點是否中央大學，我不太記得．
    ．．事後才知道他們去犯案．．．這台贓車是隔了一、二天
    ，他們去開回來的．．．若他要去開那車，也是我開車載他
    們去．．．停車後，乙○○再去開那車．．．我跟乙○○是
    有過節，他偷拿我一個來休息的朋友東西去賣，我現在執行
    無期徒刑，生活很正常，今天我陷害他也不能改變我的生活
    ，我不會故意陷害他．．．」等語明確（詳見本院更三審卷
    九十五年二月七日審判筆錄）。
  3.按共同被告不利於己之陳述，亦為證據之一種，若其所涉及
    之訴訟客體有數個以上時，其裁判之對象 (刑罰權之對象)
    既非同一，則其所述是否與事實相符，得否採為其他共同被
    告犯罪之證據，仍應分別予以判斷，非可籠統為同一之觀察
    。因是，倘其中之一部分為真實時，應得採為裁判之基礎，
    非謂其中有一部分與事實不符，即認全部均屬無可採取（最
    高法院七十三年度台上字第五八七四號判例參照）。綜上所
    述，本件證人甲○○對於犯案槍械究係何人在案發現場交付
    ，及何時將贓車開回來之細節，雖因懷疑是丙○○所檢舉蓄
    意拖丙○○下水，曾為不同之陳述，但對於有人攜帶槍械到
    案發場並持以強暴、脅迫被害人及曾將贓車自中壢市中央大
    學開回來，後來被警察循獲，則前後一致，依詰問程序已獲
    得釐清，槍械係被告乙○○在現場下車前所交付，贓車是案
    發後乙○○開回來，而證人丙○○始終否認參與犯案，所述
    乙○○知道其檳榔攤藏放有槍械，係由乙○○拿去犯案，並
    非甲○○，案發當晚曾載沈、曾二人到案發現場，嗣後再開
    車去載二人回檳榔攤之基本情節，則前後一致，且與甲○○
    所供互核並無重大瑕疵可指，自得為被告有參與本案犯罪之
    證據。至於被告所辯，因與丙○○有結怨，使被告挾嫌誣陷
    一節，惟經審判長質以究竟與甲○○、丙○○有何嫌隙，被
    告辯解曾向他們借錢，都約幾千塊錢，他們都會叫人來打我
    等語，所辯亦無具體證據證明其事，縱有過節，亦僅是與丙○○私人間幾千元些微之財物糾紛，與丙○○、甲○○二人
    並無任何深仇大怨，況丙○○涉嫌部分，早經檢察官不起訴
    處分，而甲○○部分則經法院審認夥同被告乙○○共犯此搶
    案，有本院九十三年重上更（三）字第三號刑事判決附卷可
    稽，共犯甲○○或共同被告丙○○所為不利被告之證言，但
    其本身所涉案件刑責之有無或輕重之認定，並無若何影響，
    且按證人之陳述有部分前後不符，或相互間有所歧異時，究
    竟何者為可採，法院仍得本其自由心證予以斟酌，非謂一有
    不符或矛盾，即應認其全部均為不可採信；尤其關於行為動
    機、手段及結果等之細節方面，證人之證言，有時有予渲染
    之可能；然其基本事實之陳述，若果與真實性無礙時，則仍
    非不得予以採信（最高法院七十四年台上字第一五九九號判
    例參照），是證人甲○○、丙○○之證言應為可採，被告所
    辯證人甲○○、丙○○的證言有前後不一致之相互矛盾，遭
    挾怨誣陷云云，即非可信。
  (三)證人乙○○、徐美鈴、戴金湖有利被告之不在場證言，憑信
    性如何？
    被告之兄、嫂亦即證人曾致松、徐美鈴及證人戴金湖於原審
    調查中固均到庭陳述，被告於八十八年五月四日凌晨，應無
    可能在前述強盜之場所犯罪云云。且證人戴金湖陳稱當日其
    約十二點多才離開曾致松之住處等語，然查八十八年五月三
    日係星期一，並非例假日，隔天仍為上班日，衡諸常情，若
    非交情深厚，一般人應不會於夜間十二點多仍待在他人住處
    打擾主人休息，證人戴金湖所稱是否為真，非無疑問。又彼
    等或為被告乙○○之親人或僱主，證言難免偏頗，且該日既
    非特殊之日子，渠等又何能記憶清楚，顯見彼等所述為迴護
    被告乙○○之說詞，不足採信。
六、論罪科刑之法律：
  (一)核被告所為，係犯未經許可持有具殺傷力可發射子彈之改造
    玩具手槍罪，及強盜罪。按行為後法律有變更者，適用裁判
    時之法律，但裁判前之法律有利於行為人者，適用最有利於
    行為人之法律，刑法第二條第一項規定甚詳。按修正前槍砲
    彈藥刀械管制條例第十一條第一項原規定「未經許可，製造
    、販賣或運輸『第四條第一款』所稱其他可發射金屬或子彈
    具有殺傷力之各式槍砲者，處五年以上有期徒刑，併科新台
    幣一千萬元以下罰金。」，被告乙○○為上開行為後，槍砲
    彈藥刀械管制條例第十一條第一項曾於八十九年七月五日修
    正公布，並於同年月七日生效，修正後條文則為「未經許可
    ，製造、販賣或運輸『第四條第一項第一款』所稱其他可發
    射金屬或子彈具有殺傷力之各式槍砲者，處五年以上有期徒
    刑，併科新台幣一千萬元以下罰金。」；嗣再於九十四年一
    月二十六日修正公布，並於同日生效，刪除同條例第十一條
    ，並將之改列於第八條，修正後條文第八條第一項則為「未
    經許可，製造、販賣或運輸『鋼筆槍、瓦斯槍、麻醉槍、獵
    槍、空氣槍』或第四條『第一項』第一款所定其他可發射金
    屬或子彈具有殺傷力之各式槍砲者，處無期徒刑或五年以上
    有期徒刑，併科新臺幣一千萬元以下罰金。」，經比較新舊
    法，新法除較被告行為時之條文新增『鋼筆槍、瓦斯槍、麻
    醉槍、獵槍、空氣槍』並於舊法第四條下增加第一項外，其
    餘完全相同。至於修正前第十一條第四項原條文規定「未經
    許可，持有、寄藏或意圖販賣而陳列第一項所列槍枝者，處
    一年以上七年以下有期徒刑，併科新台幣七百萬元以下罰金
    」；八十九年七月五日修法時此條項則未修正；惟九十四年
    一月二十六日修正公布之條文則修正改列為第八條第四項，
    修正後第八條第四項則規定「未經許可，持有、寄藏或意圖
    販賣而陳列第一項所列槍枝者，處三年以上十年以下有期徒
    刑，併科新臺幣七百萬元以下罰金。」，經比較前揭被告行
    為時之法律，與裁判時之法律，自以行為時之法律修正前槍
    砲彈藥刀械管制條例第十一條第四項之規定，對於行為人即
    被告乙○○較為有利，揆諸刑法第二條第一項後段之規定，
    應適用修正前槍砲彈藥刀械管制條例第十一條第四項之規定
    論處。
  (二)再被告乙○○行為後，懲治盜匪條例業於九十一年一月三十
    日經總統公布廢止，刑法第三百三十條亦經修正並於同年一
    月三十日經總統公布，上開法文同時於同年二月一日分別失
    效及生效。然懲治盜匪條例於廢止前仍為有效之法律，並非
    溯及失效，亦即被告乙○○之上開強盜被害人丁○○財物之
    行為，於行為時所應適用之法律為廢止前之懲治盜匪條例第
    五條第一項第一款：意圖為自己或第三人不法所有，以強暴
    、脅迫、藥劑、催眠術或他法，致使不能抗拒而取他人之物
    或使其交付者，處無期徒刑或七年以上有期徒刑；於被告乙○○行為後即本案為裁判時所應適用之法律為修正後刑法第
    三百三十條第一項規定：犯強盜罪而有第三百二十一條第一
    項各款情形之一者，處七年以上有期徒刑。因之，比較前揭
    被告行為時之法律，與裁判時之法律，自以裁判時之法律即
    修正後刑法第三百三十條第一項之規定，對於行為人即被告
    乙○○較為有利，揆諸刑法第二條第一項前段之規定，應適
    用修正後之刑法第三百三十條第一項規定論處。
  (三)又被告乙○○就持改造之仿「BERETTA」廠半自動手槍所製
    造具有殺傷力可發射子彈之玩具手槍強盜被害人丁○○犯行
    ，與甲○○乙○○間有犯意聯絡及行為分擔，為共同正犯。
    被告乙○○持前開具殺傷力之玩具手槍係以強盜丁○○財物
    為目的；則被告乙○○、與共同被告甲○○所犯槍砲彈藥刀
    械管制條例第十一條第四項之未經許可持有其他可發射子彈
    具有殺傷力之槍枝罪。被告乙○○所犯持有殺傷力之槍枝罪
    ，與強盜丁○○財物間，有方法行為，與目的行為之牽連關
    係，應從一重以加重強盜罪論處。本件共同被告丙○○雖曾
    於偵審中證稱，被告乙○○於五月初某日有向其借用扣案之
    槍枝，並曾看見乙○○在其檳榔攤內把玩手槍，惟並未陳稱
    乙○○借用手槍係作為本案之犯罪槍械，其於本院更審復陳
    稱，案發當晚乙○○係擅自取用其藏放於檳榔攤之手槍，其
    並不知情要拿去犯案；且共同被告丙○○亦經檢察官偵查終
    結並非共犯，因而不起訴處分確定。故被告乙○○於案發前
    雖已非法持有可發射子彈具殺傷力之手槍，成立非法持有槍
    彈罪，與嗣後意圖犯本案另行起意擅自取槍犯案，雖應予數
    罪併罰論處，惟因原審檢察官起訴事實並未起訴案發前已非
    法持有手槍犯行，故本院僅就其嗣後另行起意持有手槍犯強
    盜罪，以牽連犯從重論處，附此敘明。公訴意旨雖認被告另
    犯刑法第三百零二條第一項之妨害自由罪，惟強盜罪之強暴
    、脅迫行為本即對被害人之身體、自由有所侵害，不能認為
    另成立妨害自由罪，併此敘明。
七、撤銷原判決之理由：
    原審採信被告乙○○之辯解，而為其無罪之諭知，容有未洽
    。檢察官提起上訴，指摘原判決不當，為有理由，應由本院
    將原判決撤銷改判。
八、量刑審酌之標準：
  (一)審酌被告乙○○於本案之前，尚無不良前科之素行、其持有
    具殺傷力改造玩具手槍，於深夜強盜他人身上財物及小客車
    ，犯罪所用之手段、所生危害程度甚大及其犯罪後否認犯行
    之態度等一切情狀，判處如主文第二項所示之刑。
  (二)另被告乙○○行為後，槍砲彈藥刀械管制條例第十九條定關
    於保安處分宣告強制工作之規定，業於九十年十一月十四日
    公布刪除，經比較新、舊法之結果，以修正後之規定有利於
    被告，爰依刑法第二條第一項前段規定，適用修正後之槍砲
    彈藥刀械管制條例規定，不予宣告強制工作，併此敘明。
  (三)扣案改造之仿「BERETTA」廠半自動手槍所製造具有殺傷力
    可發射子彈之玩具手槍壹支（按扣押台灣桃園地方法院檢察
    署八十八年槍保管字第九八號，附於八十八年度偵字第一二
    三一九號卷第八頁），為違禁物，係丙○○所有，供被告乙○○與甲○○強盜丁○○財物之用，雖已於本院九十三年度
    重上更（三）字第三號確定判決宣告沒收，但既為違禁物，
    且為被告犯本案所用，仍應依刑法第三十八條第一項第一款
    規定宣告沒收。
九、適用之法律：
  (一)程序法方面：刑事訴訟法第三百六十九條第一項前段、第三
    百六十四條、第二百九十九條第一項前段。
  (二)實體法方面：八十九年修正前槍砲彈藥刀械管制條例第十一
    條第四項，刑法第十一條前段、第二條第一項、第二十八條
    、第三百三十條第一項、第五十五條、第三十八條第一項第
    一款。
本案經檢察官吳慧蘭到庭執行職務。
中    華    民    國    95    年    2     月    27    日
                  刑事第五庭  審判長法  官  吳    敦
                                    法  官  陳 世 宗
                                    法  官  吳 啟 民
以上正本證明與原本無異。
如不服本判決，應於收受送達後十日內向本院提出上訴書狀，其
未敘述上訴之理由者並得於提起上訴後十日內向本院補提理由書
（均須按他造當事人之人數附繕本）。
                                    書記官  江 采 廷
中    華    民    國    95    年    3     月    1     日
附錄：本案論罪科刑法條全文
刑法第三百三十條：
犯強盜罪而有第三百二十一條第一項各款情形之一者，處七年以
上有期徒刑。
前項之未遂犯罰之。
槍砲彈藥刀械管制條例第十一條：
未經許可，製造、販賣或運輸第四條第一項第一款所稱其他可發
射金屬或子彈具有殺傷力之各式槍砲者，處五年以上有期徒刑，
併科新臺幣一千萬元以下罰金。
未經許可，轉讓、出租或出借前項所列槍砲者，處三年以上十年
以下有期徒刑，併科新臺幣七百萬元以下罰金。
意圖供自己或他人犯罪之用，而犯前二項之罪者，處無期徒刑或
七年以上有期徒刑，併科新臺幣一千萬元以下罰金。
未經許可，持有、寄藏或意圖販賣而陳列第一項所列槍砲者，處
一年以上七年以下有期徒刑，併科新臺幣七百萬元以下罰金。
第一項至第三項之未遂犯罰之。


司法院資訊處製作；財團法人民間司法改革基金會備份。
